ACORDAO-COMPLETO-2571010

ACÓRDÃO 3148/2023 ATA 11/2023 - SEGUNDA CÂMARA

VISTO, relatado e discutido este recurso de reconsideração interposto pelo Instituto Rumo Certo e por Luiz Guilherme Neiva de Carvalho, contra o Acórdão 5370/2020-TCU-Segunda Câmara, de natureza condenatória;
ACORDAM os Ministros do Tribunal de Contas da União, reunidos em Sessão de Segunda Câmara, ante as razões expostas pelo relator, em:
9.1. conhecer do presente recurso de reconsideração, com fundamento nos arts. 32, inciso I, e 33 da Lei 8.443/1992, para, no mérito, dar-lhe provimento parcial, de modo a alterar a redação dos itens 9.3 e 9.4 do Acórdão 5370/2020-TCU-Segunda Câmara, nos seguintes termos, mantendo-se inalterados os demais itens do acórdão recorrido:
"9.3. julgar irregulares as contas de Luiz Guilherme Neiva de Carvalho e do Instituto Rumo Certo, nos termos dos arts. 1º, inciso I, 16, inciso III, alíneas 'b' e 'c', 19 e 23, inciso III, da Lei 8.443/1992, para condená-los solidariamente ao pagamento do correspondente débito, com a atualização monetária e os juros de mora calculados desde as datas informadas até o efetivo recolhimento, fixando-lhes o prazo de 15 (quinze) dias, contados da notificação, para que comprovem perante o Tribunal (art. 214, inciso III, alínea 'a', do Regimento Interno do TCU - RITCU) , o recolhimento da referida dívida ao Tesouro Nacional sob as seguintes condições: 
	DATA DA OCORRÊNCIA
	VALOR ORIGINAL (em R$) 

	11/8/2008
	767.091,00

	15/12/2008
	66.671,80

9.4. aplicar a multa prevista no art. 57 da Lei 8.443, de 1992, em desfavor de Luiz Guilherme Neiva de Carvalho e do Instituto Rumo Certo, individualmente, sob o valor de R$ 289.000,00 (duzentos e oitenta e nove mil reais) , fixando-lhes o prazo de 15 (quinze) dias, contados da notificação, para que comprovem, perante o Tribunal (art. 214, inciso III, alínea 'a', do Regimento Interno do TCU) , o recolhimento da dívida ao Tesouro Nacional, na forma da legislação em vigor"; e
9.2. dar ciência desta deliberação aos recorrentes, ao Ministério dos Esportes e à Procuradoria da República no Estado do Rio de Janeiro, informando-lhes que o Relatório e Voto que o fundamenta podem ser acessados no sítio eletrônico www.tcu.gov.br/acordaos.

Recurso de reconsideração interposto contra o Acórdão 5.370/2020-TCU-2ª Câmara, de natureza condenatória.

Segunda Câmara

Ministério do Esporte.

3. Recorrentes: Luiz Guilherme Neiva de Carvalho (XXX.173.907-XX); Instituto Rumo Certo (03.576.606/0001-68).

13.1. Ministros presentes: Aroldo Cedraz (na Presidência), Augusto Nardes (Relator) e Antonio Anastasia.
13.2. Ministro-Substituto convocado: Weder de Oliveira.

AUGUSTO NARDES

Ministro-Substituto André Luís de Carvalho.

Adoto como parte do relatório, com os ajustes de forma considerados cabíveis, a instrução da auditora da então Secretaria de Recursos (Serur) , peça 104, cuja proposta de encaminhamento foi acolhida pelo corpo dirigente daquela unidade técnica (peças 105 e 106) :
	"INTRODUÇÃO
	1. 	Trata-se de recurso de reconsideração interposto pelo Instituto Rumo Certo e por Luiz Guilherme Neiva de Carvalho (peças 82 a 87) , contra o Acórdão 5370/2020-TCU-Segunda Câmara, Rel. André Luís de Carvalho (peça 58) . A deliberação recorrida apresenta o seguinte teor:
9.1. considerar revel o Instituto Rumo Certo, nos termos do art. 12, § 3º, da Lei n.º 8.443, de 1992;
9.2. rejeitar parcialmente as alegações de defesa apresentadas por Luiz Guilherme Neiva de Carvalho;
9.3. julgar irregulares as contas de Luiz Guilherme Neiva de Carvalho e do Instituto Rumo Certo, nos termos dos arts. 1º, I, 16, III, alíneas 'b' e 'c', 19 e 23, III, da Lei n.º 8.443, de 1992, para condená-los solidariamente ao pagamento do correspondente débito, com a atualização monetária e os juros de mora calculados desde as datas informadas até o efetivo recolhimento, fixando-lhes o prazo de 15 (quinze) dias, contados da notificação, para que comprovem perante o Tribunal (art. 214, III, 'a', do Regimento Interno do TCU - RITCU) , o recolhimento da referida dívida ao Tesouro Nacional sob as seguintes condições: 
	DATA DA OCORRÊNCIA
	VALOR ORIGINAL (em R$) 

	11/8/2008
	767.091,00

	15/12/2008
	66.671,80

	19/3/2008
	30.000,00

9.4. aplicar a multa prevista no art. 57 da Lei 8.443, de 1992, em desfavor de Luiz Guilherme Neiva de Carvalho e do Instituto Rumo Certo, individualmente, sob o valor de R$ 300.000,00 (trezentos mil reais) , fixando-lhes o prazo de 15 (quinze) dias, contados da notificação, para que comprovem, perante o Tribunal (art. 214, III, 'a', do Regimento Interno do TCU) , o recolhimento da dívida ao Tesouro Nacional, na forma da legislação em vigor;
9.5. autorizar, caso requerido, nos termos do art. 26 da Lei n.º 8.443, de 1992, e do art. 217 do RITCU, o parcelamento das dívidas fixadas por este Acórdão em até 36 (trinta e seis) parcelas mensais e sucessivas, com a atualização monetária e os correspondentes acréscimos legais, esclarecendo aos responsáveis que a falta de pagamento de qualquer parcela importará no vencimento antecipado do saldo devedor, sem prejuízo das demais medidas legais;
9.6. autorizar, desde logo, a cobrança judicial das dívidas fixadas por este Acórdão, nos termos do art. 28, inciso II, da Lei nº 8.443, de 1992, diante do não atendimento à notificação; e
9.7. determinar que a unidade técnica envie a cópia do presente Acórdão, com o Relatório e a Proposta de Deliberação, à Procuradoria da República no Estado do Rio de Janeiro, nos termos do art. 16, § 3º, da Lei nº 8.443, de 1992, para o ajuizamento das ações civis e penais cabíveis. 
	HISTÓRICO
	2.	A tomada de contas especial (TCE) sob comento foi instaurada pelo Ministério do Esporte (ME) , em desfavor do Instituto Rumo Certo e de seu presidente à época, Luiz Guilherme Neiva de Carvalho, em razão da impugnação parcial de despesas efetuadas com recursos do Convênio 401/2007 (Siafi 609141) , vigente de 31/12/2007 a 19/5/2009 (peça 18, p. 1) , que teve por objeto 'a manutenção de 50 núcleos de esporte educacional do Programa Segundo Tempo no Estado do Rio de Janeiro, atendendo 10.000 crianças e adolescentes (peça 4, p. 1) . 
	2.1 Para a execução do Convênio 401/2007, foi previsto um total de R$ 2.408.126,00, sendo R$ 197.226,00 de contrapartida e R$ 2.210.900,00 do concedente. O Ministério do Esporte repassou integralmente o valor previsto, mediante as Ordens Bancárias 2008OB900569, de 28/2/2008, no valor de 442.180,00 e 2008OB902865, de 11/8/2008, no valor de 1.768.720,00 (p. 4, p. 105) .
	2.2. O parecer Financeiro 050/2016/CPREC/CGPCO/DGI/SE/ME, de 21/10/2016 (peça 17, p. 1-25) , que culminou no Relatório de TCE 6007/2017/ME (peça 17) , depois, complementado pelo Relatório de TCE 8/2018/ME (peça 18, p. 3) , concluiu pela aprovação parcial da prestação de contas com reprovação parcial da execução financeira, conforme a seguir:
	Irregularidade
	Valor (R$) 
	Data

	Ausência do nexo de ligação entre o recurso federal repassado e as despesas, pois não houve a apresentação dos Recibos de Pagamentos individuais assinados pelos colaboradores, em afronta a Instrução Normativa/STN 1/1997 e as cláusulas do Termo de Convênio (peça 17, p. 19) 
	767.091,00
	11/8/2008*

	Somatório das diferenças pagas a maior com relação ao pactuado (peça 17, p. 11) 
	66.671,80
	15/12/2008

	NF 424 emitida em 15/12/2008, data em que as atividades estavam suspensas (peça 17, p. 9) 
	59.820,00
	15/12/2008

	Emissão da NF 36, pela empresa IAN Sport Comércio de Material Esportivo Ltda., em 19/3/2008, praticamente um ano antes do Pregão 1/2009 de 14/4/2009 que a selecionou. Destaca-se, ainda, que ela foi a única participante do certame (peça 17, p. 11-13) 
	30.000,00
	19/3/2008

* Data do último repasse de recursos 2008OB902865, no valor de 1.768.720,00 (p. 4, p. 105) .
	2.3. Na fase interna, após as conclusões do citado Parecer Financeiro 50/2016/ME, como houve insucesso na tentativa de contatar os responsáveis por meio dos Ofícios 511, 549, 578/2016/ME (peça 6, p. 37 e 93 e peça 7, p. 9) , o ME providenciou a citação editalícia à peça 7, p. 41.  
	2.4. No âmbito do TCU, foram citados o Instituto Rumo Certo, em solidariedade com seu presidente, Luiz Guilherme Neiva de Carvalho (peça 28) . Apenas o responsável Luiz Guilherme Neiva de Carvalho apresentou alegações de defesa (peça 39) .
	2.5. Ao analisar as alegações de defesa oferecidas por Luiz Guilherme Neiva de Carvalho, a unidade técnica não tendo localizado alguns documentos citados pelo responsável, realizou diligência (peça 45) junto ao Ministério da Cidadania, que encaminhou a resposta à peça 51.   
	2.6. Após as devidas análises, no mérito, a unidade técnica pugnou pela irregularidade das contas do Instituto Rumo Certo, em solidariedade com Luiz Guilherme Neiva de Carvalho, excluindo o valor da Nota Fiscal 424, de R$ 59.820,00 do cálculo do débito, condenado os responsáveis em débito e multa (peça 54) . O MPTCU (peça 57) e o relator (peça 59, anuíram a essa proposta, o que resultou no acórdão combatido.
	2.7. Inconformado, Luiz Guilherme Neiva de Carvalho interpôs recurso de reconsideração (peças 82 a 87) , com vistas a reformar o acórdão combatido de modo a considerar suas contas regulares.  
		ADMISSIBILIDADE
	3.	O exame preliminar de admissibilidade contido na peça 91 propôs o não conhecimento do recurso por restar intempestivo e não apresentar fatos novos. O Relator, no entanto, após ouvir o MP/TCU que havia divergido da proposta da Serur (peça 96) , acolheu a proposta do Parquet para, em caráter excepcional e em homenagem aos princípios do contraditório e da ampla defesa, conhecer do recurso interposto, suspendendo-se os efeitos dos itens 9.3, 9.4 e 9.6 do Acórdão 5370/2020-TCU-Segunda Câmara, em relação ao recorrente e aos demais devedores solidários, eis que preenchidos os requisitos aplicáveis à espécie. 
	3.1 Não serão realizadas considerações adicionais a respeito da prescrição (matéria de ordem pública) porque o exame já foi realizado pela unidade técnica quando do exame de admissibilidade (peça 91) , onde se verificou a não ocorrência de prescrição, manifestando-se aquiescência a essa conclusão.
	MÉRITO
	4.	Delimitação
	4.1. Constitui objeto do presente recurso verificar se:
	a) houve prejuízo aos princípios do contraditório e da ampla defesa (peça 82, p. 1-2) ; 
	b) as contas relativas aos recursos repassados por meio do Convênio 401/2007 podem ser consideradas regulares (peça 82, p. 2-6) .
	5.	Se houve prejuízo aos princípios do contraditório e da ampla defesa (peça 82, p. 1-2) .
	5.1. O recorrente Luiz Guilherme Neiva de Carvalho afirma que foi prejudicado no exercício do seu direito ao contraditório e à ampla defesa, com base nos seguintes argumentos:
	a) o concedente, na fase interna da TCE, não permitiu ao recorrente a concessão ao direito ao contraditório e da ampla defesa em ofensa ao inciso LV do art. 5º da CF/1988; 
	b) as correspondências enviadas pelo concedente, sem justificativa aparente, não chegaram ao recorrente;
	c) as 3 três correspondências enviadas pelo Ministério do Esporte no ano de 2016 (peça 82, p. 7, p. 8 e p. 9, respectivamente) foram para endereços que o Instituto Rumo Certo já não mais ocupava, muito embora o órgão tivesse o conhecimento do novo endereço desde 27/08/2013, o que resta comprovado pela comunicação interna feita pelo servidor Jonatas Alves da Silva, Coordenador da Coordenação Geral de Prestação de Contas, conforme correspondência eletrônica ora juntada à peça 82, p. 10) ;
	d) em 26/09/2016 iniciaram o processo de publicação do edital de notificação (peça 82, p. 11) , que foi publicado no Diário Oficial da União em 28/09/2016 (peça 82, p. 12) , não obstante tal publicação seria desnecessária em face do conhecimento do endereço do Instituto Rumo Certo, conforme enfatizado na alínea 'c', retro;
	e) além do equívoco de conhecimento e/ou avaliação dos responsáveis pela análise financeira do Programa, é inequívoco que o Ministério do Esporte/Programa Segundo Tempo, frise-se, tinha pleno conhecimento do endereço residencial do recorrente, o qual constava no Termo do Convênio (peça 82, p. 13) , assim como no Plano de Trabalho (peça 82, p. 14) , o que sem sombra de dúvidas não justifica a citação por edital;
	f) o Ministério do Esporte enviou diversas correspondências para o endereço residencial do recorrente, o qual, reitera-se, constava dos documentos supramencionados, conforme se verifica de outros constantes à peça 82, p. 15, p. 16 e p. 17, respectivamente.
	Análise
	5.2. Não assiste razão ao recorrente, uma vez que não há prejuízo ao exercício do contraditório e da ampla defesa em razão da ausência de oportunidade de defesa na fase interna da TCE. A fase interna da tomada de contas especial, a cargo do tomador de contas, constitui procedimento inquisitório de coleta de provas, assemelhado ao inquérito policial, no qual não se tem uma relação processual constituída, nem há prejuízo ao responsável. A garantia ao direito à ampla defesa e ao contraditório se dá na fase externa da TCE, que se inicia com a autuação do processo junto ao TCU e finda com o julgamento (Acórdão 9091/2021-TCU-Primeira Câmara, Rel. Bruno Dantas, 1.078/2020-2ª Câmara, Rel. Raimundo Carreiro e 2.016/2018-2ª Câmara, Rel. Aroldo Cedraz) .
	5.3. Por outro lado, uma vez iniciada a fase externa da TCE, com a instauração do processo perante o TCU, o direito à ampla defesa neste Tribunal foi rigorosamente observado, tendo inclusive o responsável sido citado (peça 32) , apresentando as suas alegações de defesa (peça 39) , com a devida analisada na instrução (peça 54) e na decisão recorrida (peças 58-60) .
	5.4. Assim, como o responsável foi devidamente citado por este Tribunal, não prospera o argumento apresentado de cerceamento de defesa pela ausência de oportunidade de ser ouvido na fase interna do processo de contas especial. 
	6.	Se as contas relativas aos recursos repassados por meio do Convênio 401/2007 podem ser consideradas regulares (peça 82, p. 2-6) .
	6.1. O recorrente afirma que o acórdão deve ser reformado para considerar as suas contas regulares, com base nos seguintes argumentos: 
	a) em relação ao item 18.3 do relatório do TCU (peça 60, p. 7) sobre a emissão da NF 36, pela Empresa IAN Sport Comércio de Material Esportivo, no valor de R$ 30.000,00, que contribuiu para a reprovação parcial das contas do Convênio 401/2007, com base na Nota Técnica 41/2019/SE/SEGFT/DTEDS/CGPC: 
	a.1) o Instituto Rumo Certo procedeu conforme determinada da Portaria 200/2006 do Ministério do Esporte (peça 82, p. 18) , que autorizava a desnecessidade de mais de um orçamento, desde que respeitados os limites de preço nela estabelecidos;
	a.2) o Instituto Rumo Certo baseou-se ainda nas informações prestadas por e-mail por servidora do concedente (peça 82, p. 19) , das quais se concluiu que caso fosse respeitado o limite de R$ 600,00, a compra poderia ser realizada com um só orçamento;
	a.3) considerando a implantação de 50 núcleos esportivos multiplicados pelo valor de R$ 600,00, o total de R$30.000,00 foi o valor que o recorrente entendeu, a época, se enquadrar dentro da hipótese prevista na Portaria 200/2006;
	a.4) a Portaria 200/2006, em seu art. 1º, dispensa a exigência de três orçamentos para os itens ali descriminados, quando apresentados no projeto e desde que respeitados os valores máximos descritos na tabela constante de seu Anexo, procedimento que foi devidamente observado pelo Instituto Rumo Certo, uma vez que adquiriu todos os materiais que estavam contemplados no plano de trabalho e dentro dos valores estabelecidos na tabela da Portaria antes mencionada;
	a.5) o Instituto Rumo Certo solicitou uma cotação à Empresa Iam Sport Comércio de Material Esportivo Ltda. (peça 82, p. 20) , que apresentou o preço de R$ 34.765,00 (peça 82, p. 21) para os itens aprovados no plano de trabalho, o que fez com que o Instituto Rumo Certo procedesse negociação para reduzir os preços de forma a respeitar os valores estabelecidos na Portaria 200/2006;
	a.6) a Empresa Iam Sport Comércio de Material Esportivo reduziu os preços que foram então aceitos pelo Instituto Rumo Certo, tendo a compra sido formalizada em 5/3/2008 (peça 82, p. 22) , em total observância da norma vigente a época;
	a.7) em resposta à questionamento do concedente sobre a falta de licitação na compra de materiais complementares (peça 82, p. 23) , o recorrente apresentou a justificativa (peça 82, p. 24-25) acerca da utilização na autorização da Portaria 200/2006, porém, se dispôs a promover um pregão relativo aos materiais suplementares que já tinham sido adquiridos e distribuídos aos núcleos, para fins de levantamento de possíveis diferenças dos valores concernentes aos respectivos materiais, e caso o pregão resultasse em um valor a menor, essa economia seria repassada ao convênio pelo Instituto Rumo Certo;
	a.8) no decorrer do Projeto, o Instituto realizou o pregão Presencial para aquisição desses materiais, com aviso de licitação publicado nos classificados do Jornal Meia Hora no dia 31/03/2009 (peça 82, p. 26) , tendo aparecido somente a Empresa Iam Sport Comércio de Material Esportivo (peça 82, p. 27-28) , que foi contratada; foi acrescido à prestação de contas nota de esclarecimento a esse respeito (peça 82, p. 29) ;
	a.9) tendo em vista que a aquisição desses materiais foi realizada dentro dos valores estabelecidos na Portaria 200/2006, inexistiu prejuízo aos cofres públicos;
	b) sobre o item 18.2 do relatório do TCU (peça 60, p. 7) , que rejeita a justificativa sobre o somatório das diferenças pagas, a maior (R$ 66.671,80) com relação a soma do limite mensal do valor dos lanches pactuados:
	b.1) em 15/12/2008 houve um único pagamento à empresa fornecedora dos lanches no valor de R$ 59.820,00 que correspondia ao fornecimento dos lanches da 1ª quinzena de dezembro/2008, valor este já aceito pelo Ministério do Esporte na sua nota técnica 41/2019;
	b.2) o recorrente desconhece como o valor de R$ 66.671,80 foi apurado Ministério do Esporte;
	b.3) quanto a informação de que as notas fiscais não indicam as quantidades fornecidas, também não procede, pois:
	b.3.1) tal questão foi plenamente sanada por ocasião dos questionamentos realizados pela área técnica quando da análise das notas fiscais de aquisição de lanches na prestação de contas, quanto ao fato de indicar somente valores e período de fornecimento;
	b.3.2) o assunto foi tratado com a Sra. Sara de Lima Pinheiro (peça 82, p. 30) e no e-mail do recorrente (peça 82, p.31) onde o histórico que deveria constar na nota de correção foi submetido ao Sr. Jonatan Alves da Silva, ocasião em que foi solicitado à empresa que forneceu os lanches que providenciasse as cartas de correção indicando as quantidades;
	b.3.3) essas cartas se encontram no processo de prestação de contas e foram juntadas aos autos à peça 82, p. 32-53, totalizando 22 notas;
	b.3.4) o total de lanches fornecidos foi de 1.320.000 lanches correspondendo a um pagamento total de R$1.316.040,00 que foi o valor licitado, conforme tabela transcrita à peça 82, p. 4, a qual faz a correspondência das notas fiscais com as notas fiscais de correção;
	b.3.5) ressalta-se que o custo unitário de cada lanche previsto no Plano de Trabalho era de R$1,00, porém, o valor adquirido mediante o procedimento licitatório foi de R$ 0,997, o que gerou uma economia de R$ 3.960,00 que ao final do convênio foi devolvida ao Tesouro Nacional;
	b.4) sobre o fato de que o atendimento foi abaixo do total previsto - 94% de frequência média - o recorrente esclarece que:
	b.4.1) se tratava de 50 núcleos com 200 crianças cada um e nos dias previstos de funcionamento eram fornecidos 200 lanches para cada núcleo;
	b.4.2) não havia como saber qual núcleo teria participantes faltosos; 
	b.4.3) os 200 lanches de cada núcleo eram sempre entregues, garantindo assim a integralidade de fornecimento para todas as crianças inscritas no projeto Segundo Tempo;
	b.4.4) impossível, portanto, por mediana coerência, que um Convênio tivesse em todo o seu período de 1 ano, 100% de frequência;
	c) sobre o item 17.3.2 do relatório do TCU (peça 60, p. 5) que informa sobre o somatório das diferenças pagas a maior com relação ao pactuado, no valor de R$ 671,80, ponderando a ausência de comprovação regular e justificativa técnica para a aumento dos custos no fornecimento de lanches, uma vez que o atendimento teria sido abaixo do total previsto e as notas fiscais não indicariam as quantidades:
	c.1) os técnicos que efetuaram a análise financeira (Nota Técnica 41/2019) não levaram em consideração a realidade de que os atendimentos nas quinzenas não obedecem a um padrão uniforme e sim em função dos dias de atendimento, que variam de quinzena para quinzena;
	c.2) a tabela constante à peça 82, p. 4, esclarece esses pontos, onde se observa que no mês de fevereiro de 2009, as quantidades fornecidas foram bem menores, pois além de ser um mês com 28 dias, ainda teve o período de carnaval;
	d) acerca do item 18.4 do relatório do TCU (peça 60, p. 7) que alega ausência de nexo de ligação entre o recurso federal repassado e as despesas, por falta da apresentação dos recibos de pagamentos individuais assinados pelos colaboradores:
	d.1) esse ponto teria sido esclarecido junto ao Ministério do Esporte, mas, como as correspondências foram para o endereço incorreto, o recorrente fará esse registro no presente processo junto ao TCU;
	d.2) por se tratar de várias centenas de documentos, as informações foram enviadas em mídia eletrônica (peças 83 a 86 e peça 87, p. 16-142) ;
	d.3) trata-se de Recibos de Pagamento Autônomos dos profissionais cujos pagamentos foram realizados por intermédio de depósito em conta bancária;
	d.4) cabe esclarecer que, embora os profissionais fossem autônomos, o Instituto Rumo Certo, aplicou, por analogia, o entendimento previsto no artigo 464 da CLT de que tem força de recibo o comprovante de depósito em conta bancária;
	d.5) tais pagamentos efetuados em conta bancária pelo Instituto Rumo Certo correspondem aos serviços executados pelos ditos profissionais, tanto é que estão acompanhados do devido recolhimento à Previdência Social, conforme comprovam os documentos que já se encontram no processo de prestação de contas e os ora apresentados em mídia eletrônica;
	d.6) não condiz com a realidade a alegação do Ministério do Esporte de que o Instituto Rumo Certo transferia valores de uma conta para outra:
	d.6.1) o Instituto mantinha uma conta corrente de 31.036-0 com uma conta poupança vinculada de 10.031.036-2 na agência Botafogo do Banco do Brasil (peça 87, p. 1) , em total conformidade com o previsto na Cláusula Sexta, parágrafo Primeiro do Termo de Convênio, conforme prova o documento à peça 87, p. 2) ;
	d.6.2) nenhuma outra conta o Instituto mantinha com o Banco do Brasil;
	d.6.3) o Instituto jamais sacou valores para pagamento dos colaboradores que tinham contas no Banco do Brasil;
	d.6.4) o Instituto autorizava ao Banco do Brasil o débito do valor total, sempre por meio de cartas, o pagamento diretamente pelo Banco nas contas dos favorecidos, conforme cópias dessas cartas (total de 13 cartas) que se encontram à peça 87, p. 3-15;
	d.6.5) todos os coordenadores e monitores estavam registrados no site do Ministério do Esporte, na área destinada ao Convênio 401/2007, sem o que o Ministério não teria a possibilidade de conferir os recibos juntados na prestação de contas, o que acredito que a cada mês eles salvassem essas informações para futuras consultas;
	d.6.6) se os nomes dos coordenadores, monitores e crianças beneficiadas não estivessem registrados no site do Ministério do Esporte/Programa Segundo Tempo, o Instituto Rumo Certo não teria recebido a ordem de início do Projeto, bem como o futuro repasse de verba.
	Análise
	6.2. Os argumentos dos recorrentes merecem prosperar, em parte.  
	6.3. Em relação ao débito de R$ 30.000,00, oriundo da emissão da NF 36, de 19/3/2008, pela empresa IAN Sport Comércio de Material Esportivo Ltda., a unidade técnica havia acolhido a despesa, sem levar em conta a irregularidade relativa ao pregão, com a fundamentação de que somente essa causa não seria motivo de débito, já que inexistiu questionamento sobre o fornecimento da mercadoria (peça 60, p. 7) .
	6.4. Ocorre que o relator, em seu voto (peça 59, p. 2) , divergiu da unidade técnica nesse ponto e acresceu ao débito valor da NF 36, com base na resposta à diligência feita ao Ministério da Cidadania. O órgão constatou a tentativa de o recorrente validar a compra, mediante documentos relativos ao Pregão Presencial 1/2009, que teria sido realizado mais de um ano após a realização da despesa, o que teria constituído direcionamento na contratação, ausência de competitividade e pagamento antecipado da despesa (peça 51, p. 18-19) .
	6.5. O recorrente, para validar a compra, afirma que se baseou na orientação dada pelo art. 1º da Portaria 200/2006, do Ministério do Esporte, então em vigor, que, dispensava a realização da utilização de pregão e ainda de 3 orçamentos para itens relacionados no seu Anexo 1:  
PORTARIA Nº 200, DE 3 DE NOVEMBRO DE 2006
O MINISTRO DE ESTADO DO ESPORTE, no uso de suas atribuições legais,
Considerando o disposto no Decreto nº  5.504, de 5 de agosto de 2005 e na Portaria Interministerial nº 217, de 31 de julho de 2006, do Ministério do Planejamento, Orçamento e Gestão e da Fazenda, que orientam sobre a exigência da utilização do pregão, preferencialmente na forma eletrônica, para entes públicos e privados que recebem transferência voluntária de recursos públicos da União;
Considerando, ainda, o disposto no art. 35, § 1º da Lei nº  10.180, de 6 de fevereiro de 2001, que exige análise de custo pelos entes que celebrem compromissos com previsão de transferência de recursos financeiros para Estados, Distrito Federal e Municípios, resolve:
Art. 1º Estabelecer lista de preços máximos unitários para os materiais constantes do Anexo I, periodicamente atualizada, em que fica dispensada a exigência de 03 (três) orçamentos para os itens nela discriminados quando apresentados no projeto.
Anexo
	Unidade
	Preço unitário

	Cone médio 
	UN
	9,00

	Cone grande 
	UN
	16,00

	Bomba para encher bola 
	UN
	14,00

	Bico para encher bola 
	UN
	2,50

	Bola de Borracha nº 04 
	UN
	12,90

	Bola de Borracha nº 08 
	UN
	14,00

	Colete de Identificação 
	UN
	7,40

	Luva para Goleiro 
	PAR
	34,90

	Arco de plástico 
	UN
	4,80

	Apito 
	UN
	4,50

	Corda de 10m 
	UN
	14,90

	Corda 
	MT
	1,00

	Cronômetro 
	UN
	30,00

	Fita demarcadora 8m 
	PÇ
	49,90

	Bastão 
	UN
	8,90

	Bola de Basquetebol 
	UN
	85,00

	Bola de Futebol de Campo 
	UN
	37,90

	Bola de Fustal 
	UN
	42,67

	Bola de Handebol 
	UN
	39,90

	Bola de Voleibol 
	UN
	53,00

	Bola de Tênis de Mesa 
	UN
	0,90

	Raquete de Tênis de Mesa 
	PAR
	4,90

	Suporte p/ Rede de Tênis de Mesa 
	PAR
	6,90

	Peteca 
	UN
	6,90

	Berimbau 
	UN
	35,00

	Atabaque 
	UN
	120,00

	Agogô 
	UN
	40,00

	Pandeiro 
	UN
	45,00

	Saco para transportar material 
	UN
	132,48

	Rede de Voleibol 
	PAR
	34,00

	Rede de Futebol de Campo 
	PAR
	172,00

	Rede de Futsal 
	PAR
	135,00

	Rede de Basquetebol 
	PAR
	8,50

	Camiseta 
	UN
	8,50

	Calção 
	UN
	9,00

	Tênis 
	PAR
	25,00

	Meia 
	PAR
	2,50

	6.6. Observa-se ainda que todos os itens adquiridos pelo recorrente da fornecedora IAN Sport Comércio de Material Esportivo Ltda. referente à material esportivo, para os 50 núcleos, sendo R$ 600,00 por cada, totalizando o valor da NF 36 (mesmo do Plano de Trabalho, peça 2, p. 13, peça 4, p. 105 e peça 5, p. 13) , respeitaram o limite máximo desse item exigido pela referida Portaria:
	Material
	Quantidade
	Preço unitário (R$) 
	Preço Total (R$) 

	Apitos
	150
	4,50
	675,00

	Arcos de Plástico
	1.000
	4,80
	4.800,00

	Bico para encher bola
	500
	2,50
	1.250,00

	Bolas para Tênis de Mesa
	400
	0,90
	360,00

	Bombas para encher bolas
	100
	13,98
	1.398,00

	Coletes
	1.500
	7,40
	11.100,00

	Cones grandes
	500
	16,00
	8.000,00

	Fita demarcadora
	15
	49,80
	747,00

	Raquetes de Tênis de Mesa
	200
	4,90
	980,00

	Suporte p/ rede de tênis de mesa
	100
	6,90
	690,00

	Total
	30.000,00

	6.7. Entretanto, compulsando os autos, no Parecer de Avaliação do Aspecto Técnico 78/2010 - Prestação de Contas Final (peça 4, p. 103-122 e peça 5, p. 1-33) , verifica-se o que, de fato, ocorreu quando da comprovação dos procedimentos preliminares para a obtenção da Ordem de Início dos trabalhos, ou seja, antes do início dos trabalhos: o Instituto Rumo Certo apresentou apenas 1 orçamento demonstrando a pesquisa de mercado, o qual foi fornecido pela Empresa Ian Sport Comércio de Material Esportivo Ltda., com data de 3/3/2008 (peça 82, p. 21) . 
	6.8. Diante disso, foi ratificado ao convenente, em 8/5/2008, por meio do Ofício 1242/2008/CGOPE/SNEED/ME, de 8/5/2008 (peça 82, p. 23) , que o procedimento utilizado (de apresentar apenas 1 orçamento) estava em desacordo com a legislação vigente e o estabelecido na Cláusula Segunda, inciso II, alínea 'i', do Convênio 401/2007, que estabelece:
II - São obrigações da CONVENENTE:
 (...) i) adotar, na contratação de serviços ou aquisição de bens vinculados à execução deste Convênio, os procedimentos estipulados para a licitação na modalidade de pregão, prevista na Lei 10.520, de 17 de julho de 2002, nos casos em que especifica, sendo preferencial a utilização de sua forma eletrônica, conforme portaria Interministerial 217, 31 julho de 2006, do Ministério do Planejamento, Orçamento e Gestão e Ministério da Fazenda, o que, se inviável, deverá ser devidamente justificado pelo dirigente ou autoridade competente e, nesse caso, adotar-se-á o pregão presencial;
	6.9. Como se percebe, independente do contido na Portaria 200/2006, o convenente sabia de sua obrigação expressa no termo de convênio de realizar pregão na forma eletrônica ou presencial (presencial somente se justificado) , quando da aquisição de bens comuns.
	6.10. Entretanto, consta dos autos que a compra já havia sido confirmada pela convenente dois dias depois da obtenção do único orçamento, conforme correspondência à peça 82, p. 22, de 5/3/2008 (peça 82, p. 22) , sendo que os bens foram pagos com a NF 36, de R$ 30.000,00, em 19/3/2008. 
	6.11. Ciente da compra indevida, em resposta ao Ofício 1242/2008/CGOPE/SNEED/ME, em 9/5/2008 (peça 82, p. 24) , o convenente informa que cumprirá o estabelecido no termo do convênio, promovendo pregão para aquisição dos materiais suplementares, mesmo já tendo adquirido os respectivos bens da fornecedora de apenas 1 orçamento.
	6.12. E apresenta os documentos relativos ao pregão (peça 82, p. 26-29) , os quais, apresentam evidências de simulação, considerando que:
	a) teria sido realizado pregão presencial, ao invés de eletrônico, sem justificativa para tal;
	b) não consta dos autos o edital do pregão; 
	c) inexiste data na Ata de julgamento, que informa a apresentação de apenas uma empresa, fato que causa estranheza, uma vez que se trata de bens comuns, e existem inúmeros estabelecimentos no mercado local do Rio de Janeiro com o mesmo ramo de atividade;
	d) diante da apresentação de apenas um interessado, o convenente poderia realizar outro pregão, tendo em vista que, segundo consta dos autos (peça 6, p. 71) , quando da apresentação dos orçamentos para a composição do Plano do Trabalho, outras empresas foram cotadas;
	f) a única empresa que participou foi justamente a fornecedora do orçamento apresentado em 3/3/2008 e da qual a convenente já havia adquirido o material objeto do pregão (peça 82, p. 2728) ;
	g) segundo consta do Parecer de Avaliação do Aspecto Técnico 78/2010 - Prestação de Contas Final (peça 5, p. 15) , na NF 36, no valor de R$ 30.000,00, não consta referência ao Convênio 401/2007 e ao Programa Segundo Tempo, o que fragiliza o nexo causal entre a despesa e o recurso repassado;
	h) segundo consta ainda do citado Parecer (peça 82, p. 17) , verificou-se a execução física parcial da ação de aquisição de materiais suplementares, tendo em vista que houve núcleos, como o Nogueira, Parque União 2 e Rocinha, que não receberam material suplementar;
	6.13. Ocorre que os motivos para a impugnação da despesa manifestados no voto condutor do acórdão combatido - direcionamento na contratação, ausência de competitividade e pagamento antecipado da despesa (peça 51, p. 18-19) - não são ensejadores de débito, caso tenha sido confirmada a entrega dos produtos com o pagamento oriundo dos recursos.  
	6.14. Além disso, com relação à execução física da ação de material esportivo, especificamente, o Parecer Técnico de Reavaliação do Cumprimento do Objeto 17/2014 revogou as conclusões apontadas no parecer anterior (78/2010) para essa ação, confirmando a sua execução física (peça 17, 1-3) . 
	6.15. Dessa forma, como não houve questionamento sobre o fornecimento da mercadoria, tendo sido confirmada a execução física da ação, tal irregularidade relacionada ao processo licitatório não é passível de imputação de débito, devendo, portanto, o valor de R$ 30.000,00, ser deduzido do montante a ser ressarcido pelo recorrente.
	6.16. A respeito do valor de R$ 66.671,80 imputado como débito, que o recorrente afirma desconhecer, cabe esclarecer (peça 17, p. 5-11) :
	a) no Plano de trabalho acordado (peça 2, p. 13 e 23) , foi estabelecido para a ação 3 - reforço alimentar - o valor de R$ 1.320.000,00, para o fornecimento de lanches ao custo unitário de R$ 1,00, em 12 dias (3 vezes por semana) , no período de 11 meses, para 10.000 crianças. Isso corresponde a R$ 120.000,00 por mês (12 dias x 10.000 crianças) .
	b) nas notas fiscais apresentadas, que somaram R$ 1.316.038,80, conforme a seguir, não constou nem o valor unitário, nem a quantidade de lanches fornecidos (peça 17, p. 9) :
	Notas fiscais
	Mês
	Valor
	Valor a maior que o limite mensal de R$ 120.000,00

	266 e 276
	jun/08
	R$ 118.643,00
	
	280 e 288
	jul/08
	R$ 130.607,00
	R$ 10.607,00

	312 e 325
	ago/08
	R$ 137.187,20
	R$ 17.187,20

	333 e 350
	set/08
	R$ 129.211,20
	R$ 9.211,20

	378 e 385
	out/08
	R$ 121.235,20
	R$ 1.235,20

	399 e 408
	nov/08
	R$ 129.610,00
	R$ 9.610,00

	417 e 424
	dez/08
	R$ 119.640,00
	
	463 e 474
	fev/09
	R$ 128.413,60
	R$ 8.413,60

	484 e 494
	mar/09
	R$ 100.098,00
	
	507 e 520
	abr/09
	R$ 130.407,60
	R$ 10.407,60

	532 e 533
	mai/09
	R$ 70.986,00
	
	Total
	R$ 1.316.038,80
	R$ 66.671,80

	c) considerando que nos meses hachurados - julho, agosto, setembro, outubro e novembro de 2008, bem como fevereiro e abril de 2009 -, foram pagos valores acima do limite de R$ 120.000,00, e ainda, que inexistiu informação, nas notas fiscais, acerca da quantidade e do valor unitário dos lanches, o débito de R$ 66.671,80 foi constituído a partir da soma das diferenças a maior de R$ 120.000,00 nesses meses.   
	d) sabe-se que foram pagos lanches, mas não se sabe quantos, sendo que havia um limite de atendimento de 10.000,00 crianças.
	6.17. Dessa forma, o parecer Financeiro 050/2016/CPREC/CGPCO/DGI/SE/ME, de 21/10/2016 (peça 5, p. 53-59 e peça 17, p. 1-25) , concluiu pela impugnação do valor de R$ 66.671,80, tendo em vista que:
	a) faltou discriminação do valor unitário do lanche e da quantidade fornecida;
	b) não foram demonstrados os comprovantes de fornecimento diários dos lanches nos núcleos, dificultando a conferência com as notas fiscais;
	c) as diferenças de valores pagos nas notas em relação ao pactuado não se justificam, uma vez que o quantitativo de lanches indicados nos cardápios não foi seguido;
	d) embora tenham sido apresentadas cartas de correção buscando sanar a falta da quantidade e a descrição dos produtos nas notas fiscais, as informações são datadas de 1/3/2013, 5 anos após a emissão das notas fiscais, o que fragiliza a sua autenticidade;
	e) não foi informado, para cada nota, os núcleos que foram atendidos e os dias;
	6.18. Embora a intenção, com as cartas de correção apresentadas, tenha sido sanar a indicação da quantidade de lanches e descrição dos produtos, como quis defender o recorrente, elas apenas ratificaram as informações fornecidas anteriormente, se dividindo o valor da nota fiscal pelo valor negociado unitário do lanche (R$ 0,997) :
	Notas
fiscais
	Mês
	Lanches fornecidos para:
	Quantidade de lanches indicadas nas cartas de correções (peça 82, p. 32-53) 
	Valor constante da NF
	Valor unitário do lanche
	Valor a maior que o limite mensal de R$ 120.000,00

	266 e 276
	Jun/2008
	19 a 31/5/2008
	59.000+60.000 = 119.000
	R$ 118.643,00
	R$ 0,997
	
			1ª quinz. - jun/08
				
	230 e 288
	Jun/2008
	2ª quinz. - jun/08
	69.400+61.600 = 131.000
	R$ 130.607,00
		R$ 10.607,00

			1ª quinz. - jul/08
				
	312 e 325
	Jun/2008
	2ª quinz. - jul/08
	69.600+68.000 = 137.600
	R$ 137.187,20
		R$ 17.187,20

			1ª quinz. - ago/08
				
	333 e 350
	Jun/2008
	2ª quinz. - ago/08
	60.400 +69.200 = 129.600
	R$ 129.211,20
		R$ 9.211,20

			1ª quinz. - set/08
				
	378 e 385
	Jun/2008
	2ª quinz. - set/08
	61.600+60.000 =121.600
	R$ 121.235,20
		R$ 1.235,20

			1ª quinz. - out/08
				
	399 e 408
	Jun/2008
	2ª quinz. - out/08
	70.000+60.000 = 130.000
	R$ 129.610,00
		R$ 9.610,00

			1ª quinz. - nov/08
				
	417 e 424
	Jun/2008
	2ª quinz. - nov/08
	60.000 +60.000 = 120.000
	R$ 119.640,00
		
			1ª quinz. - dez/08
				
	463 e 474
	Jun/2008
	2ª quinz. - jan/09
	68.800+60.000
128.800=
	R$ 128.413,60
		R$ 8.413,60

			1ª quinz. - fev/98
				
	484 e 494
	Jun/2008
	2ª quinz. - fev/09
	40.400+60.000
=100.400
	R$ 100.098,00
		
			1ª quinz. - mar/09
				
	507 e 520
	Jun/2008
	2ª quinz. - mar/09
	70.800+60.000
=130.800
	R$ 130.407,60
		R$ 10.407,60

			1ª quinz. - abr/09
				
	532 e 533
	Jun/2008
	2ª quinz. - abr/09
	60.000+11.200
=71.200
	R$ 70.986,00
		
			4 a 6/5/2009
				
	Total
	1.320.000
	R$ 1.316.038,80
		R$ 66.671,80

	6.19. Tendo em vista ser apenas uma declaração, e ainda, elaborada cerca de 5 anos após a emissão da nota fiscal, tem baixo valor probatório não podendo ser considerada para efeito de execução financeira.
	6.20. Registra-se que é esse o entendimento na jurisprudência do TCU, a qual entende que, no âmbito do TCU, a declaração de terceiros tem baixo valor probatório, pois faz prova apenas da existência da declaração, mas não do fato declarado, competindo ao interessado demonstrar a veracidade do alegado (Acórdão 2834/2015-TCU-Segunda Câmara, Rel. Augusto Nardes, 542/2015-Plenário, Rel. Raimundo Carreiro e 3.210/2012-1ª Câmara, Rel. Ana Arraes) .   
	6.21. Quanto à referência do recorrente à frequência abaixo do total previsto (94%) que seria um alto percentual, cabe esclarecer que este fato não interfere na constituição da parcela do débito relacionado ao fornecimento dos lanches, a qual se refere ao excesso dos valores pagos de lanches acima do limite mensal previsto. 
	6.22. Como afirmou o recorrente, era natural que houvesse variação na frequência, sem necessariamente seguir um padrão uniforme, porém, não para mais, já que havia um limite de fornecimento de lanches para atendimento de, no máximo, 10.000 crianças em 12 dias por mês, totalizando R$ 120.000,00, teto máximo considerado para a aceitação dessas despesas.   
	6.23. Dessa forma, não foram apresentadas, na presente fase recursal, elementos suficientes para alterar a manutenção do débito de R$ 66.671,80 referente ao excesso de lanches pagos que ultrapassaram o limite mensal de R$ 120.000,00 previsto para essa despesa. 
	6.24. Registra-se que, para comprovar a boa e regular aplicação de recursos públicos transferidos por força de convênios celebrados com a União, não basta a simples apresentação da prestação de contas do ajuste. É imprescindível que o responsável evidencie, por meio de documentos idôneos, que o objeto do convênio foi efetivamente executado com os valores recebidos e conforme o acordado. Tal evidenciação só se dá mediante inequívoca comprovação da existência de nexo de causalidade entre a fonte de receita e os gastos para consecução do objeto do ajuste. Assim, é imperioso que, com os documentos apresentados com vistas a comprovar o bom emprego dos valores públicos, seja possível constatar que eles foram efetivamente utilizados no objeto pactuado, de acordo com o plano de trabalho, os normativos legais e regulamentares vigentes (Acórdão 6098/2017-TCU-Primeira Câmara, de relatoria do Ministro Benjamin Zymler, constante da 'Jurisprudência Selecionada') .
	6.25. Nesse contexto, as despesas com recursos humanos - ação 2 estabelecida no Plano de Trabalho -, previa o montante de R$ 858.000,00 e de R$ 35.000,00 de contrapartida financeira, conforme a seguir (peça 2, p. 21:
	Função
	Quantidade
	Valor unitário
	Concedente
	Contrapartida

	Coordenação Geral (14 meses - 40h semanais 
	1
	R$ 2.500,00
	-
	R$ 35.000,00

	Coordenador de Núcleo (13 meses - 20h semanais) 
	50
	R$ 600,00
	R$ 390.000,00
	
	Monitor (13 meses - 20h semanais) 
	120
	R$ 300,00
	R$ 468.000,00
	
	Total
	R$ 858.000,00
	R$ 35.000,00

	6.26. De acordo com as informações cadastradas em 26/2/2009, fornecidas por ocasião da diligência formulada pela Unidade técnica, cuja resposta se encontra à peça 51, os nomes dos colaboradores cadastrados para receber por meio do Convênio 401/2007 estão a seguir, porém, no campo observação, foram destacados aqueles que não constam de nenhum recibo apresentado (peça 51, p. 23) :
	Quant.
	Núcleo
	Nome
	Função
	Observação

			Wilson Monteiro Chaves Junior
	Coordenador-geral
	
	1
	América Football Club II
	Herika Benevides Perreira
	Coord. de núcleo
	Não consta

			Eduardo Baihense
	Monitor
	
			Elaine Cristina Marques de Oliveira
	Monitor
	
	2
	América Football Club III
	Eduardo Duarte Nepomuceno
	Coord. de núcleo
	
			Leandro da Silva Campos
	Monitor
	
			Rodrigo Berlim Duarte
	Monitor
	
	3
	América Football Club IV
	Rita de Cassia Pereira
	Coord. de núcleo
	Não consta

			João Paulo Bello dos Santos
	Monitor
	
			Marcos Antônio Marciano de Carvalho
	Monitor
	
	4
	America Football Club V
	Luiza Maiko Abe M. Dutra
	Coord. de núcleo
	
			Rafael da Silva Sanots
	Monitor
	
			Tatiana Pimentel da Silva
	Monitor
	
	5
	America Football Club II
	Gilmar Lino de Souza
	Coord. de núcleo
	
			Aurélio Souza de Almeida
	Monitor
	
			Carlos Augusto da Conceição Mariano
	Monitor
	
	6
	Benfica Varginha
	Carlos Satyro Brasil
	Coord. de núcleo
	
			José Carlos Mendonça Neto
	Monitor
	
			Paulo Raimundo Barbosa Oliveira
	Monitor
	
	7
	Alto Simão
	Ernane Guedes Miranda
	Coord. de núcleo
	
			Armando Miranda Rodrigues
	Monitor
	
			Marco Aurélio da Cruz Thomas Alves
	Monitor
	
	8
	Rocinha I
	Almir de Souza Gerônimo
	Coord. de núcleo
	
			Adilson Hilário dos Santos
	Monitor
	Não consta

			Ana Paula Tonani do Patrocínio
	Monitor
	
			Cristiane Macedo
	Monitor
	
	9
	Rocinha II
	Ângelo dos Santos Barbosa
	Coord. de núcleo
	
			Elisabete Vebtura Lopes
	Monitor
	
			Flávio Martins da Silva
	Monitor
	
			Letícia Barbosa Joaquim
	Monitor
	
	10
	Rocinha III
	Maria Aleuda Cavalcanti Coelho
	Coord. de núcleo
	
			Eunizia Barbosa de Araujo
	Monitor
	
			José Carlos Pereira
	Monitor
	Não consta

			Luiz Carlos Dias
	Monitor
	
	11
	Rocinha IV
	José Carlos Pereira 
	Coord. de núcleo
	Não consta

			Rodrigo de Oliveira
	Monitor
	
			Sydney Conceição Ferreira
	Monitor
	
			Simone Joaquimn Figueiredo Rosa
	Monitor
	
	12
	Rocinha V
	Paulo Cesar Martins Vieira
	Coord. de núcleo
	
			Aldo de Brito Macedo
	Monitor
	
			Sonia Maria Ferreira
	Monitor
	Não consta

			Valmir dos Santos Silva
	Monitor
	
	13
	Social Ramos Clube I
	Paulo Mayer
	Coord. de núcleo
	
			Ana Paulo Mayer Dias
	Monitor
	
			Antero Brasão Pinto
	Monitor
	
	14
	Social Ramos Clube II
	Augusto do Nascimento Costa de Oliveira
	Coord. de núcleo
	
			Leandro Fernandes Lobo
	Monitor
	
			Marcelo da Costa Guedes
	Monitor
	
	15
	Tomás Coelho
	Wallace de Assunpção da Silva 
	Coord. de núcleo
	Não consta

			Andre Luis de Oliveira
	Monitor
	
			Rosane de Souza Ribeiro
	Monitor
	
			Thyerry Santos Borges
	Monitor
	
	16
	Vila do Pinheiro
	Ivanildo Dionisio da Silva
	Coord. de núcleo
	Não consta

			Mariana do Espírito Santo  
	Monitor
	
			Mario Alves do Nascimento
	Monitor
	
			Robson Luiz Silva
	Monitor
	
	17
	Vila Paraiso I
	Deise Ribeira Cardoso 
	Coord. de núcleo
	
			Paola Ebedino Ribeiro
	Monitor
	Não consta

			Tacio Agnello Silva de Souza
	Monitor
	
	18
	Vila Paraiso II
	Maria Pereira Rodrigues
	Coord. de núcleo
	
			Celia Coelho Cacilhas
	Monitor
	
			Fabiana Cristina Morais Silva
	Monitor
	
	19
	Parque União II
	Fernanda Martins de Aquino
	Coord.  de núcleo
	
			Cassio de Souza PImenta
	Monitor
	
			Edmilson Justino da Silva
	Monitor
	
			Livio Dionisio da Silva
	Monitor
	
	20
	Baixa do Sapateiro
	Ednaldo Desiderio Fernandes
	Coord. de núcleo
	Não consta

			Alexandre Batista da Silva
	Monitor
	
			Felipe das Silva Santos
	Monitor
	
			Márcia de Araujo Soares
	Monitor
	
	21
	Costa Barros I
	Deilze Gonçalves Vieira
	Coord. de núcleo
	
			Josiane Wellen Medeiros da Costa
	Monitor
	
			Valdecir de Moura Ferraz
	Monitor
	
	22
	Brasil Novo
	Luiz Felipe Simas de LIma
	Coord. de núcleo
	
			Fabricio Patricio 
	Monitor
	
			Flavio Silva Gomes
	Monitor
	
			José Roberto Lima
	Monitor
	
	23
	Cabritos
	Deusdete do Nascimento
	Coord. de núcleo
	
			Carlos Antonio Galvão de Souza
	Monitor
	
			Marcela Reis de Mendonça
	Monitor
	
	24
	Clube dos Subts II Exército I
	Arlei Maia Medeiros
	Coord. de núcleo
	
			Fernanda Macedo Clavelário 
	Monitor
	
			Francisco Manoel do Nascimento
	Monitor
	
	25
	Clube dos Subts II Exército II
	Carlos Alberto Freitas de Lima
	Coord. de núcleo
	
			José Alves de Carvalho
	Monitor
	
			Valdecir José de Santana
	Monitor
	
	26
	Colégio Futebol Clube I
	Carlos Antonio da Silva
	Coord. de núcleo
	
			Marcio Luis da Silva
	Monitor
	
			Valesca Alexandra Esmerio Almeida
	Monitor
	
	27
	Colegio Futebol Clube II
	Julio Cesar da Silva
	Coord. de núcleo
	
			Jair de Paula
	Monitor
	
			Rodrigo Azeredo Lima
	Monitor
	
	28
	Codovil I
	Marcos Cesar Gonçalves
	Coord. de núcleo
	
			Carlos Eduardo Martins Nascimento da Silva
	Monitor
	
			Mariani Martins da Silva 
	Monitor
	
			Renato de Souza
	Monitor
	
	29
	Cultura & Arte
	Carlos Roberto da Costa Cordeiro
	Coord. de núcleo
	
			Andrei Magalhaes Marinho
	Monitor
	
			Débora Cristina Villela Sodré
	Monitor
	
	30
	Costa Barros II
	Milton Pinto Pavão Filho
	Coord. de núcleo
	
			Álvaro de Souza Simões
	Monitor
	
			Marcos Aurélio Rodrigues da Rocha Ferreira
	Monitor
	
	31
	Escolinha do Galocha
	Sergio do Nascimento
	Coord. de núcleo
	
			Marlon dos Santos Peta
	Monitor
	
			Sidnei do Nascimento
	Monitor
	
	32
	Esperança
	Valdinar de Souza
	Coord. de núcleo
	Não consta

			Eutímio Cliton Jadim Gabriel
	Monitor
	
			Rafaella Brandão Campos
	Monitor
	
			Sergio da Silva Bento
	Monitor
	
	33
	Guadalupe
	Marcelo Medeiros da Silva
	Coord.  de núcleo
	
			Andréia Torres Ferreira
	Monitor
	
			Luciene Rose dos Santos Mattos
	Monitor
	
			Rodolpho da Silva Santos
	Monitor
	
	34
	Maré
	Adriana Brasil da Silva
	Coord. de núcleo
	
			Edimilson Joaquim da Silva
	Monitor
	
			Edson Isidoro Ferreira da Silva
	Monitor
	
			Helena de Oliveira Brito
	Monitor
	
	35
	Mocidade Futebol Clube I
	Josielma Oliveira Silva Lourenço
	Coord. de núcleo
	
			Carlos Alberto de Oliveira
	Monitor
	
			Cristiane Batista de Souza
	Monitor
	
			Gilberto Luiz ds Santos Pereria
	Monitor
	
	36
	Mocidade Futebol Clube II
	Raimundo Isaias Cantanhede
	Coord. de núcleo
	
			James Taylor dos Santos Pereira
	Monitor
	
			José Cícero Cavalcante Leite
	Monitor
	
			Josiane Ribeiro Oliveira
	Monitor
	
	37
	Mocidade Futebol Clube III
	Thiago de Castro Cantanhede
	Coord. de núcleo
	Não consta

			Jurlen Garcia de Matos
	Monitor
	
			Marcio Luiz Gomes da Silva
	Monitor
	
			Talles Vinicius de Miranda
	Monitor
	
	38
	Nogueira
	Adilson de Araujo Mateus
	Coord. de núcleo
	
			Felipe Araujo Mateus
	Monitor
	
			Ilda Maria da Cal Araujo
	Monitor
	
	39
	Nova Holanda
	Severino Edmundo de Aquino
	Coord. de núcleo
	Não consta

			Etienne Cristine de Albuquerque dos Santos
	Monitor
	
			Marcos Henrique Mariano dos Santos
	Monitor
	
			Rogerio Pereira
	Monitor
	
	40
	Parque União I
	Everaldo Silvestre da Silva
	Coord. de núcleo
	
			Marcia Santos de Almeida
	Monitor
	
			Marcio Gregorio Augusto
	Monitor
	
			Nilzélia dos Santos Silva Barbosa
	Monitor
	
	41
	Pavão Pavãozinho
	Francisco Eduardo da Silva
	Coord. de núcleo
	Não consta

			Fatima das Graças Abi-Rihan
	Monitor
	
			José Adenildo Martins Cerqueira
	Monitor
	
	42
	Pavuna
	Sérgio Serpa
	Coord. de núcleo
	Não consta

			Maria Emilia Bonfim
	Monitor
	
			Ronaldo Aquino de Lima
	Monitor
	
	43
	Piedade Futebol Clube I
	Horácio de Souza Reis
	Coord. de núcleo
	
			Ana Paula Murga Viamonte
	Monitor
	
			Eduardo Veiria Caribe
	Monitor
	
	44
	Piedade Futebol Clube II
	Alexsandra Oliveira de Almeida
	Coord. de núcleo
	
			Sergio Alcantara Rodrigues
	Monitor
	
			Thiago Ribeiro da Silva
	Monitor
	
	45
	Cordovil II
	Nelson Oliveira dos Santos Cunha
	Coord. de núcleo
	
			Adriano Pereira dos Santos
	Monitor
	Não consta

			Jailson Vieira Quirino
	Monitor
	
			Luiz Fernando de Pádua Junior
	Monitor
	
	46
	Piscinão de São Gonçalo I
	Bruno Porto de Almeira
	Coord. de núcleo
	
			Carlos da Costa Moreira
	Monitor
	
			Carlos Eduardo de Resende Teixeira
	Monitor
	
	47
	Piscinão de São Gonçalo II
	Paulo Roberto Gomes Rocha
	Coord. de núcleo
	
			Diego de Matos Cabral
	Monitor
	
			Keylla de Souza Generoso
	Monitor
	
	48
	Piscinão de São Gonçalo III
	Lúcio Mauro Portugal Gomes
	Coord.  de núcleo
	
			Gutemberg Borges Souto
	Monitor
	
			Jorge Alcantara Lopes
	Monitor
	
	49
	Piscinão de São Gonçalo IV
	Tarciana Freitas da Silva
	Coord. de núcleo
	Não consta

			Wellington da Conceição Queiroz
	Monitor
	
			Wilson Bezerra de oliveira
	Monitor
	
	50
	Piscinão de São Gonçalo V
	Milton Barreto da Cunha
	Coord. de núcleo
	
			Piero de Matos Cabral
	Monitor
	
			Thiago Maia Werberg
	Monitor
	
	6.27. Para prestar contas do cumprimento dessa ação, cujos débitos extraídos do extrato da conta corrente específica estão relacionados a seguir, o recorrente apresentou recibos de pagamentos autônomos (RPAs) , além de cartas dirigidas ao Banco do Brasil solicitando a realização de débito na conta corrente 31036-0 e efetuar os créditos em outras contas (peça 51, p. 20-21) :
	Data
	Descrição
	Valor

	10/4/2008
	Pagtos div autorizados
	R$ 46.992,00

	11/4/2008
	Cheque 850001
	R$ 13.884,00

	17/6/2008
	Pagtos div autorizados
	R$ 39.516,00

	17/6/2008
	Pagtos div autorizados
	R$ 9.879,00

	17/6/2008
	Cheque 850002
	R$ 6.141,00

	15/7/2008
	Pagtos div autorizados
	R$ 25.098,00

	15/7/2008
	Pagtos div autorizados
	R$ 16.020,00

	15/7/2008
	Pagtos div autorizados
	R$ 14.952,00

	17/7/2008
	Cheque 850005
	R$ 2.403,00

	15/8/2008
	Pagtos div autorizados
	R$ 43.521,00

	19/8/2008
	Cheque 850007
	R$ 13.350,00

	12/9/2008
	Pagtos div autorizados
	R$ 56.871,00

	15/9/2008
	Pagtos div autorizados
	R$ 25.632,00

	14/10/2008
	Pagtos div autorizados
	R$ 12.816,00

	14/10/2008
	Pagtos div autorizados
	R$ 20.025,00

	15/10/2008
	Pagtos div autorizados
	R$ 8.010,00

	15/10/2008
	Pagtos div autorizados
	R$ 15.219,00

	12/11/2008
	Pagtos div autorizados
	R$ 55.803,00

	11/12/2008
	Pagtos div autorizados
	R$ 55.536,00

	13/1/2009
	Pagtos div autorizados
	R$ 16.287,00

	13/1/2009
	Pagtos div autorizados
	R$ 11.214,00

	13/1/2009
	Pagtos div autorizados
	R$ 29.103,00

	6/2/2009
	Pagtos div autorizados
	R$ 29.103,00

	6/2/2009
	Pagtos div autorizados
	R$ 16.287,00

	6/2/2009
	Pagtos div autorizados
	R$ 11.214,00

	6/2/2009
	Cheque 850014
	R$ 2.136,00

	10/3/2009
	Pagtos div autorizados
	R$ 29.103,00

	10/3/2009
	Pagtos div autorizados
	R$ 2.670,00

	10/3/2009
	Pagtos div autorizados
	R$ 24.831,00

	9/4/2009
	Pagtos div autorizados
	R$ 25.899,00

	9/4/2009
	Pagtos div autorizados
	R$ 30.972,00

	11/5/2009
	Pagtos div autorizados
	R$ 29.103,00

	11/5/2009
	Pagtos div autorizados
	R$ 11.214,00

	12/5/2009
	Pagtos div autorizados
	R$ 16.287,00

	Total
	R$ 767.091,00

	6.28. É fato que na resposta à diligência (mídia eletrônica que compõe a peça 51) e ainda à peça 83 a 86 e peça 87, p. 16-142, constam documentos apresentados pelo recorrente objetivando demonstrar a adequada e regular execução dos pagamentos, como vários RPAs, cartas que teriam sido dirigidas ao Banco do Brasil autorizando o débito de valores na conta-corrente específica acrescidas dos pagamentos concernentes que teriam sido efetuados em conta-poupança dos colaboradores.
	6.29. No entanto, tais pagamentos descritos não têm relação direta com a movimentação bancária da conta-específica, a qual foi realizada, exclusivamente, mediante a emissão de cheques e pagamentos diversos com valores consolidados, sem qualquer identificação das alegadas transferências bancárias no extrato. Tal procedimento impede a comprovação do nexo causal entre os recursos repassados e as despesas declaradas.
	6.30. O recorrente apresentou ainda RPA com nomes que não estão cadastrados para receber por meio do Convênio 401/2007, e que, juntamente com os demais RPA, não há correspondência com a conta-específica do Convênio 401/2007, a saber (peça 51, p. 23) :
	Nome
	Valor

	Francisco S. Mattos
	R$ 534,00

	Flávio Silva Gomes
	R$ 267,00

	Raimundo Isaías Cantanhede 
	Valor ilegível

	Nilda Maria J. Gonçalves
	R$ 534,00

	Nelson Oliveira S. Cunha
	R$ 534,00

	Dulce J. C. Silva
	R$ 534,00

	Everaldo Silvestre Silva
	R$ 534,00

	Maria Benevides Pereira
	R$ 534,00

	Ednaldo D. Fernandes
	R$ 534,00

	Andrea Torres Ferreira
	R$ 267,00

	Geisa Rodrigues Oliveira
	R$ 267,00

	Jorge Alcântara Lopes
	R$ 267,00

	Marcia Santos de Almeida
	R$ 267,00

	Márcio Gregório Augusto
	R$ 267,00

	Márcia Araújo Soares
	R$ 267,00

	Marcos Henrique M. Santos
	R$ 267,00

	Márcia Luiz Gomes da Silva
	R$ 267,00

	Tatiana Henrique da Silva
	R$ 267,00

	6.31. Não procede a alegação do recorrente de que o Instituto Rumo Certo aplicou por analogia o entendimento do art. 464 da CLT, pois estava ciente da Cláusula Sexta do Convênio 401/2007 firmado pelo seu representante, ora recorrente, a qual estabelece que os recursos devem ser mantidos em conta específica e que os pagamentos devem ser feitos dessa conta, mediante cheque nominal ou ordem bancária ao credor (peça 87, p. 2) . 
	6.32. Além disso, nos RPAs apresentados não consta a identificação do convênio a que se refere, reforçando a impossibilidade de vinculação ao Convênio 401/2007. Alguns não estão assinados e não contém a data a que se referem.
	6.33. Foram identificados ainda, em mídia eletrônica que compõe a peça 51, depósitos em diversas conta-poupança de monitores, porém, não há como saber se a origem desses valores foram os recursos repassados por meio do Convênio 401/2007, uma vez que os débitos no extrato da conta-específica não correspondem aos valores desses depósitos.   
	6.34. A esse respeito, é entendimento desta Corte de Contas de que a movimentação dos recursos em conta corrente específica, com transferências nominalmente identificadas são requisitos essenciais à comprovação do nexo de causalidade da execução financeira do convênio. (Acórdão 2464/2013-TCU-Plenário, Rel. Ana Arraes, 7.940/2018-2ª Câmara, Rel. Marcos Bemquerer, e 8.955/2017-2ª Câmara, Rel. Jose Múcio) .
	6.35. Nesse diapasão, em relação aos pagamentos efetuados mediante transferência ou débito autorizado, no valor total de R$ 767.091,00, como não foi possível a identificação dos beneficiários, não comprovam a boa e regular aplicação dos recursos transferidos. 
	6.36. Assim, considerando não terem sido apresentados elementos suficientes para alterar a manutenção do débito de R$ 66.671,80 referente ao excesso de lanches pagos que ultrapassaram o limite mensal de R$ 120.000,00 previsto para essa despesa e do débito de R$ 767.091,00, originado da falta de nexo de causalidade entre os recursos repassados e os RPA apresentados, não há como comprovar a boa e regular aplicação dos recursos transferidos.
	6.37. Em relação ao débito de R$ 30.000,00, oriundo da emissão da NF 36, de 19/3/2008, referente à material esportivo, como não houve questionamento sobre o fornecimento da mercadoria, tendo sido confirmada a execução física da ação, tal irregularidade relacionada ao processo licitatório não é passível de imputação de débito, devendo, portanto, o valor de R$ 30.000,00, ser deduzido do montante a ser ressarcido pelo recorrente.
	6.38. Tendo sido reduzida a parcela de R$ 30.000,00 do débito imputado na presente fase recursal, observado o princípio da proporcionalidade, deverá ser proporcionalmente reduzido o valor da multa do art. 57 da Lei 8.443/1992, inicialmente cominada (Acórdão 976/2018-TCU-Plenário, Rel. Bruno Dantas, 1.397/2014-Plenário, Rel. Ana Arraes e 4.719/2ª Câmara, Rel. Aroldo Cedraz) . 
	CONCLUSÃO
	7.	Das análises anteriores, conclui-se que:
	a) não prospera o argumento apresentado de cerceamento de defesa pela ausência de oportunidade de ser ouvido na fase interna do processo de contas especial, considerando que o recorrente foi devidamente citado pelo TCU; 
b) tendo em vista a falta de elementos suficientes para alterar a manutenção do débito de R$ 66.671,80 referente ao excesso de lanches pagos que ultrapassaram o limite mensal de R$ 120.000,00 previsto para essa despesa e do débito de R$ 767.091,00, originado da falta de nexo de causalidade entre os recursos repassados e os RPA apresentados, não há como comprovar boa e regular aplicação dos recursos transferidos em relação a esses valores;
c) em relação ao débito de R$ 30.000,00, oriundo da emissão da NF 36, de 19/3/2008, referente à material esportivo, como não houve questionamento sobre o fornecimento da mercadoria, tendo sido confirmada a execução física da ação, tal irregularidade relacionada ao processo licitatório não é passível de imputação de débito, devendo, portanto, o valor de R$ 30.000,00, ser deduzido do montante a ser ressarcido pelo recorrente	;
d) em virtude da redução da parcela de débito solidária imputada aos responsáveis, deve ser reduzida, por via de consequência, os valores da multa a eles aplicados. 
	PROPOSTA DE ENCAMINHAMENTO 
	8.	Ante o exposto, com fundamento nos artigos 32, inciso I; e 33, da Lei 8.443/1992, submetem-se os autos à consideração superior, com posterior encaminhamento ao Ministério Público junto ao Tribunal de Contas da União e ao Gabinete do Relator, propondo:
a) 	conhecer do recurso de reconsideração e, no mérito, dar-lhe provimento parcial, para reduzir o débito objeto do item 9.3 do acórdão recorrido, no valor de R$ 30.000,00, e reduzir, proporcionalmente, o valor da multa do art. 57, da Lei 8.443/1992, objeto do item 9.4 do acórdão recorrido;
b) 	comunicar a deliberação que vier a ser proferida por esta Corte aos recorrentes e à Procuradoria da República no Estado do Rio de Janeiro"
2.	Por meio de parecer à peça 107, transcrito a seguir, o membro do Ministério Público junto ao TCU anuiu à referida proposta da unidade técnica, tecendo considerações adicionais sobre a prescrição:
"Diante dos elementos constantes dos autos, este representante do Ministério Público junto ao Tribunal de Contas da União manifesta-se de acordo com a proposta oferecida pela Secretaria de Recursos (Serur) , em pareceres uniformes (peças 104-106) .
	2.	Sem prejuízo, registramos pontual discordância no que tange ao exame da prescrição realizado pela Serur à luz da Lei 9.873/1999 (peça 91, p.7-8) . A divergência se restringe à consideração de mais de uma causa interruptiva de mesma natureza (incisos do art. 2º da referida lei) , o que não vislumbramos possível, sob pena de permitir, no limite, infindáveis extensões do prazo prescricional, o que não se coaduna com o princípio da razoabilidade.
	3.	Inobstante esse ponto de dissonância, deixamos de empreender a reanálise da incidência da prescrição sob o regime da aludida lei, uma vez que, considerando o prazo geral de prescrição do art. 205 da Lei 10.406/2002 - que se entende aplicável ao presente caso, diante da falta de norma específica que regule o instituto da prescrição da pretensão ressarcitória no âmbito do Controle Externo -, não ocorreu a prescrição, consoante o exame da unidade técnica [Tal entendimento se coaduna com o posicionamento da Corte de Contas no que diz respeito à prescrição da pretensão punitiva, a teor do Acórdão 1441/2016-TCU-Plenário (relator Ministro Benjamin Zymler; redator Ministro Walton Alencar Rodrigues) ]."
3.	Tendo em vista que o Plenário do TCU, por meio do Acórdão 2.285/2022, Relator Ministro Antônio Anastasia, aprovou a Resolução-TCU 344/2022, que trouxe novas diretrizes relativas à regulamentação, no âmbito deste Tribunal, da prescrição para o exercício das pretensões punitiva e de ressarcimento, aplicando-se essa norma aos processos nos quais não tenha ocorrido o trânsito em julgado no TCU, determinei, por meio do Despacho de peça 109, o retorno dos autos à unidade técnica e ao Ministério Público junto ao TCU especificamente para a análise da incidência de prescrição de acordo com os parâmetros fixados pelo novel normativo.
4.	Em atendimento ao mencionado comando, a então Serur analisou a incidência da prescrição, consoante instrução de peça 110, a seguir transcrita, cuja proposta de encaminhamento foi anuída pelo corpo dirigente da unidade técnica especializada (peça 111) .
	"Trata-se de recurso de reconsideração interposto pelo Instituto Rumo Certo e por Luiz Guilherme Neiva de Carvalho (pec¿as 81 a 87) contra o Aco¿rda¿o 5.370/2020-TCU-2a Ca¿mara, de relatoria do Ministro Andre¿ Lui¿s de Carvalho (pec¿a 58) .
	1.2. O recurso foi inicialmente examinado por esta Serur às peças 104-106.
	1.3. O Exmo. Ministro-Relator, em despacho de peça 109, devolveu os autos a esta unidade para exame da prescrição com base na Resolução TCU 344/2022, editada após exame inicial da Secretaria. 
	2.	Da prescrição
	2.1. Não há que se falar em prescrição no caso concreto, nos termos da nova Resolução TCU 344/2022.
	2.2. Ao julgar o RE 636.886, o STF conferiu nova interpretação ao art. 37, § 5º, da Constituição Federal, fixando a tese de que 'é prescritível a pretensão de ressarcimento ao erário fundada em decisão de Tribunal de Contas'.
	2.3. Para adequar esse entendimento ao Tribunal, foi editada a Resolução TCU 344/2022, que estabeleceu os critérios para examinar a prescrição nos processos de controle externo. Em especial, foi adotado o rito da Lei 9.873/1999, na linha dos recentes pronunciamentos do STF.
		2.4. Adotando-se as premissas fixadas pela resolução ao caso concreto, observa-se que não teria ocorrido prescrição. Para tanto, é preciso considerar os seguintes parâmetros: 
		a) Termo inicial: 	
		2.5. A prescrição se opera no instante em que se caracteriza a desídia do titular do direito que, embora já pudesse agir, deixou transcorrer o prazo sem pleitear a reparação do dano sofrido. E a desídia do titular do direito é aferida de acordo com balizas próprias (termo inicial, prazo, causas suspensivas e interruptivas) , não necessariamente coincidentes com o momento do surgimento do dano.
		2.6. Nos termos do art. 4º da Resolução TCU 344/2022, o prazo de prescrição será contado:
I - da data em que as contas deveriam ter sido prestadas, no caso de omissão de prestação de contas;
II - da data da apresentação da prestação de contas ao órgão competente para a sua análise inicial;
III - do recebimento da denúncia ou da representação pelo Tribunal ou pelos órgãos de controle interno, quanto às apurações decorrentes de processos dessas naturezas;
IV - da data do conhecimento da irregularidade ou do dano, quando constatados em fiscalização realizada pelo Tribunal, pelos órgãos de controle interno ou pelo próprio órgão ou entidade da Administração Pública onde ocorrer a irregularidade;
V - do dia em que tiver cessado a permanência ou a continuidade, no caso de irregularidade permanente ou continuada.
		2.7. No caso dos autos, o termo inicial se deu em 3/8/2009 (peça 4, p. 103) , data em que foram prestadas as contas do Convênio 401/2007 (Siafi 609141) .
		b)  Prazo: 
		2.8. O art. 2º da Resolução TCU 344/2022 apresenta prazo geral de cinco anos para prescrição da pretensão punitiva e de ressarcimento, enquanto o art. 3º prevê prazo especial estabelecido na Lei 9.873/1999 (artigo 1º, § 2º) , a saber: 'quando o fato objeto da ação punitiva da Administração também constituir crime, a prescrição reger-se-á pelo prazo previsto na lei penal'. Neste último caso, deve haver recebimento de denúncia na esfera criminal sobre os mesmos fatos.
		2.9. À primeira vista, os atos irregulares não se caracterizam como crime. 
		c) Interrupções da contagem do prazo: 
		2.10. Nos termos do art. 5º da Resolução TCU 344/2022, a prescrição se interrompe por qualquer ato inequívoco de apuração do fato, pela citação dos responsáveis, pela decisão condenatória recorrível, dentre outros atos. E a prescrição pode se interromper mais de uma vez por causas distintas ou por uma mesma causa desde que, por sua natureza, essa causa seja repetível no curso do processo. 
		2.11. Com base nessas orientações, as causas interruptivas indicadas abaixo evidenciam que a prescrição não teria ocorrido:
		i) 5/8/2012, por meio do Ofício 1337/2012-DGI/SE/ME, em que o concedente solicitou informações dos gestores acerca das irregularidades apuradas na análise das contas (peça 5, p. 87-93) ;
	ii) 11/12/2014, a partir da elaboração do Parecer Técnico de Reavaliação das Contas 17/2014 (pec¿a 5, p. 35-47) ;
	iii) 26/5/2017, após Relatório Conclusivo da TCE 6007/2017/ME (peça 8) ;
		iii) 12/5/2020, data da sessão de julgamento do acórdão condenatório (peça 58) .
		d) Da prescrição intercorrente: 
		2.12. Nos termos do artigo 8º da Resolução TCU 344/2022, opera-se a prescrição intercorrente se o processo ficar paralisado por mais de três anos, aguardando julgamento ou despacho, sem prejuízo de apurar a responsabilidade funcional decorrente da paralisação. 
	2.13. No caso concreto, as próprias causas de interrupção elencadas anteriormente nesta instrução permitem aferir que não ocorreu prescrição intercorrente nos autos.
	CONCLUSÃO
	3. 	Com base nos elementos dos autos, conclui-se que a possibilidade de ressarcimento ao Erário e a pretensão punitiva do Tribunal não estaria prescrita com base no que dispõe a Resolução TCU 344/2022.
	PROPOSTA DE ENCAMINHAMENTO
	4.	Ante o exposto, submete-se o presente exame à consideração superior, propondo-se:
	a) considerar não caracterizada a prescrição da pretensão punitiva e de ressarcimento do Tribunal no caso concreto, com base na Resolução TCU 344/2022; e
	b) encaminhar os autos ao Ministério Público/TCU."
5.	Por meio do parecer de peça 112, reproduzido a seguir, o membro do Ministério Público junto a este Tribunal fez considerações adicionais e, ao final, anuiu aos encaminhamentos propostos pela unidade técnica:
"Diante dos elementos constantes dos autos, este representante do Ministério Público junto ao Tribunal de Contas da União manifesta-se de acordo com o encaminhamento proposto pela unidade instrutiva, em pareceres uniformes (peças 110-111) , sem prejuízo de registrar ressalva quanto à consideração de mais de uma causa interruptiva de mesma natureza (§ 1º do art. 5º da Resolução TCU 344/2022) , o que não vislumbramos proporcional, haja vista que possibilita, no limite, infindáveis extensões do prazo prescricional, algo incompatível com o princípio da razoabilidade.
	2.	Nada obstante, acatamos os ditames da Resolução TCU 344/2022, inclusive o disposto no § 1º de seu art. 5º, em observância ao que restou decidido pela Corte de Contas, a teor do voto condutor do Acórdão 2285/2022-TCU-Plenário (relator Ministro Antônio Anastasia) .
	3.	Acrescentamos, por fim, para além dos marcos interruptivos mencionados na análise da unidade técnica (peça 110, p. 2) o Parecer Técnico 78/2010, de 27/8/2010 (peças 4, p.103-122; e 5, p.1-34) , emitido cerca de um ano após a data de prestação de contas final."
	
	É o Relatório.

não há.

Procurador Rodrigo Medeiros de Lima.

TOMADA DE CONTAS ESPECIAL. CONVÊNIO. PROGRAMA SEGUNDO TEMPO. PARCIAL IMPUGNAÇÃO DOS DISPÊNDIOS. NÃO COMPROVAÇÃO DO BOM E REGULAR EMPREGO DOS RECURSOS CAPTADOS. CITAÇÃO. REVELIA DE UM RESPONSÁVEL. PARCIAL REJEIÇÃO DAS ALEGAÇÕES DE DEFESA DO OUTRO RESPONSÁVEL. CONTAS IRREGULARES. DÉBITO. MULTA. CIÊNCIA. RECURSO DE RECONSIDERAÇÃO. CONHECIMENTO. PROVIMENTO PARCIAL. REDUÇÃO DO DÉBITO. REDUÇÃO PROPORCIONAL DA MULTA. CIÊNCIA.

TOMADA DE CONTAS ESPECIAL (TCE)

Unidade de Auditoria Especializada em Recursos (AudRecursos).

Trata-se de recurso de reconsideração interposto pelo Instituto Rumo Certo e por Luiz Guilherme Neiva de Carvalho (peças 82 a 87) contra o Acórdão 5370/2020-TCU-Segunda Câmara, relator Ministro-Substituto André Luís de Carvalho (peça 58) .
2.	Originalmente, os autos cuidam de tomada de contas especial instaurada pelo Ministério do Esporte (ME) , em desfavor do Instituto Rumo Certo e de seu presidente à época, Luiz Guilherme Neiva de Carvalho, em razão da impugnação parcial de despesas efetuadas com recursos do Convênio 401/2007 (Siafi 609141) , vigente de 31/12/2007 a 19/5/2009 (peça 18, p. 1) , que teve por objeto "a manutenção de 50 núcleos de esporte educacional do Programa Segundo Tempo no Estado do Rio de Janeiro, atendendo 10.000 crianças e adolescentes" (peça 4, p. 1) . Foram previstos R$ 2.408.126,00 para a execução do objeto, dos quais R$ 2.210.900,00 a cargo do concedente (Ordens Bancárias 2008OB900569, de 28/2/2008, no valor de R$ 442.180,00, e 2008OB902865, de 11/8/2008, no valor de R$ 1.768.720,00, peça 4, p. 105) , e R$ 197.226,00, como contrapartida da convenente (peça 2, p. 81) .
3.	Por meio da deliberação recorrida, o Tribunal, dentre outras medidas, considerou revel o Instituto Rumo Certo, julgou irregulares as contas do referido instituto e de seu ex-presidente, imputando-lhes solidariamente o débito apurado e lhes aplicando a multa prevista no art. 57 da Lei 8.443/1992.
4.	Inicialmente, ratifico a minha manifestação à peça 97 pelo conhecimento do recurso de reconsideração em exame, em razão de preencher os requisitos de admissibilidade previstos no artigo 285, caput, do Regimento Interno do TCU (RITCU) .
5.	Tendo como base os argumentos apresentados pelos recorrentes, constitui objeto do presente recurso verificar se: a) houve prejuízo aos princípios do contraditório e da ampla defesa (peça 82, p. 1-2) ; e b) as contas relativas aos recursos repassados por meio do Convênio 401/2007 podem ser consideradas regulares (peça 82, p. 2-6) .
6.	Após analisar e rechaçar os argumentos apresentados pelo recorrente, consoante itens 5 e 6, incluindo seus subitens, da instrução da Unidade de Auditoria Especializada em Recursos -AudRecursos (peça 104) , reproduzida no relatório precedente, a unidade especializada concluiu, in verbis:
" (...) 7. Das análises anteriores, conclui-se que:
a) não prospera o argumento apresentado de cerceamento de defesa pela ausência de oportunidade de ser ouvido na fase interna do processo de contas especial, considerando que o recorrente foi devidamente citado pelo TCU; 
b) tendo em vista a falta de elementos suficientes para alterar a manutenção do débito de R$ 66.671,80 referente ao excesso de lanches pagos que ultrapassaram o limite mensal de R$ 120.000,00 previsto para essa despesa e do débito de R$ 767.091,00, originado da falta de nexo de causalidade entre os recursos repassados e os RPA apresentados, não há como comprovar boa e regular aplicação dos recursos transferidos em relação a esses valores;
c) em relação ao débito de R$ 30.000,00, oriundo da emissão da NF 36, de 19/3/2008, referente à material esportivo, como não houve questionamento sobre o fornecimento da mercadoria, tendo sido confirmada a execução física da ação, tal irregularidade relacionada ao processo licitatório não é passível de imputação de débito, devendo, portanto, o valor de R$ 30.000,00, ser deduzido do montante a ser ressarcido pelo recorrente;
d) em virtude da redução da parcela de débito solidária imputada aos responsáveis, deve ser reduzida, por via de consequência, os valores da multa a eles aplicados". 
7.	Diante dessas conclusões, a então Serur propôs conhecer do recurso de reconsideração em exame e, no mérito, dar-lhe provimento parcial, para reduzir o débito objeto do item 9.3 do acórdão recorrido, no valor de R$ 30.000,00, e reduzir, proporcionalmente, o valor da multa do art. 57 da Lei 8.443/1992, objeto do item 9.4 do acórdão recorrido.
8.	O Ministério Público junto ao Tribunal (MPTCU) , por meio do parecer de peça 107, manifestou-se de acordo com a proposta da unidade técnica especializada, sem prejuízo de apresentar pontual discordância no que tange ao exame da prescrição.
9.	Tendo em vista que o Plenário do TCU, por meio do Acórdão 2.285/2022, Relator Ministro Antônio Anastasia, aprovou a Resolução-TCU 344/2022, que trouxe novas diretrizes relativas à regulamentação, no âmbito deste Tribunal, da prescrição para o exercício das pretensões punitiva e de ressarcimento, aplicando-se essa norma aos processos nos quais não tenha ocorrido o trânsito em julgado no TCU, restituí os autos à unidade técnica para que a unidade técnica analisasse a incidência de prescrição de acordo com os parâmetros fixados pelo novel normativo (Despacho de peça 109) .
10.	Considerando os novos parâmetros fixados pela referida resolução, o auditor da então Serur, por meio da instrução de peça 110, demostrou que não ocorreu a prescrição da pretensão punitiva e de ressarcimento do Tribunal no caso concreto, entendimento que foi anuído pelo corpo dirigente dessa especializada, nos termos do pronunciamento de peça 111.
11.	Ao manifestar-se novamente nos presentes autos, consoante parecer de peça 112, o Parquet junto ao Tribunal concordou com o encaminhamento proposto pela unidade técnica, sem prejuízo de ressaltar o acatamento aos ditames da Resolução-TCU 344/2022, inclusive o disposto no § 1º de seu art. 5º, em observância ao que restou decidido pela Corte de Contas, a teor do voto condutor do Acórdão 2285/2022-TCU-Plenário, e de acrescentar mais um marco interruptivo, qual seja, o Parecer Técnico 78/2010, de 27/8/2010 (peças 4, p.103-122, e 5, p.1-34) .
12.	No mérito, acolho as análises e encaminhamentos presentes nos pareceres uniformes da então Serur e do MPTCU no sentido de considerar que não ocorreu a prescrição da pretensão punitiva e de ressarcimento do Tribunal e de dar provimento parcial ao recurso de reconsideração em exame. Apesar de entender que as análises empreendidas pelas referidas unidades abordaram, com bastante propriedade, todas as questões necessárias ao deslinde do feito e tenham esgotado o exame dos argumentos apresentados pelos recorrentes, teço comentários sobre pontos que entendo pertinentes.
13.	Inicialmente, destaco que não prosperam as alegações no sentido de prejuízo aos princípios do contraditório e da ampla defesa, pois não há prejuízo ao exercício de tais princípios em razão da ausência de oportunidade de defesa na fase interna da tomada de contas especial. De fato, em tal fase, a cargo do tomador de contas, se coletam evidências para fins de apuração dos fatos e das responsabilidades, não havendo uma relação processual constituída. A garantia ao direito de defesa ocorre na fase externa, com o chamamento do responsável aos autos, a partir da sua citação válida.
14.	A jurisprudência do Tribunal de Contas da União é no sentido de que o fato de o responsável não ter sido notificado na fase interna da tomada de contas especial não invalida os atos processuais adotados no âmbito do TCU. A ausência de notificação do responsável na fase interna do processo de TCE não implica vício, porquanto a fase interna constitui procedimento inquisitório de coleta de provas, assemelhado ao inquérito policial, e a fase externa, que se inicia com a autuação do processo no TCU, é que garante o direito à ampla defesa e ao contraditório. (Acórdão 9091/2021-TCU-Primeira Câmara, relator Ministro Bruno Dantas, 1.078/2020-TCU-2ª Câmara, relator Ministro Raimundo Carreiro, 2.016/2018-TCU-2ª Câmara, relator Ministro Aroldo Cedraz, 5.791/2020-TCU-1ª Câmara, relator Ministro Vital do Rego, e 653/2017-TCU-Segunda Câmara, de minha relatoria) .
15.	Nesse mesmo sentido os seguintes enunciados da jurisprudência selecionada desta Corte de Contas:
Não há prejuízo ao exercício do contraditório e da ampla defesa em razão da ausência de oportunidade de defesa na fase interna de tomada de contas especial, pois nessa etapa, em que se coletam evidências para fins de apuração dos fatos e das responsabilidades, não há uma relação processual constituída. A garantia ao direito de defesa ocorre na fase externa, com o chamamento do responsável aos autos, a partir da sua citação válida.  (Acórdão 9091/2021-TCU-Primeira Câmara, Relator Ministro Bruno Dantas; 1.078/2020-TCU-Segunda Câmara, Relator Ministro Raimundo Carreiro; 2.016/2018-TCU-Segunda Câmara, Relator Ministro Aroldo Cedraz; e 1.605/2022-TCU-Segunda Câmara, de minha relatoria) ;
A ausência de notificação do responsável na fase interna do processo de tomada de contas especial não implica vício, porquanto a fase interna constitui procedimento inquisitório de coleta de provas, assemelhado ao inquérito policial, e a fase externa, que se inicia com a autuação do processo no TCU, é que garante o direito à ampla defesa e ao contraditório.  (Acórdão 653/2017-TCU-Segunda Câmara, de minha relatoria) .
16.	Verifica-se nos autos que os recorrentes foram regularmente citados (vide ofícios de citação de peças 32 e 33, e ciências de comunicação de peças 37 e 38) , tendo-lhes sido dada oportunidade de apresentar suas alegações de defesa e demonstrar a devida e correta comprovação da boa e regular aplicação da totalidade dos valores públicos repassados por meio do Convênio 401/2007 (Siafi 609141) . Portanto, não há que se falar em prejuízo ao contraditório e à ampla defesa.
17.	No tocante aos argumentos que suportariam que as presentes contas poderiam ser consideradas regulares, recordo que o julgamento irregular das contas em exame se deu, consoante voto que fundamentou a decisão atacada (peça 59) , em decorrência:
	"... da falta do necessário nexo causal entre os recursos captados e os supostos dispêndios incorridos no aludido convênio, a ausência de elementos suficientes para demonstrar a boa e regular aplicação dos aludidos recursos federais, com a efetiva impugnação parcial dos malsinados dispêndios supostamente incorridos no referido ajuste, resultou na efetividade da presunção legal de dano ao erário e, assim, estaria adequada a proposta da unidade técnica e do MPTCU no sentido da irregularidade das contas dos responsáveis para a subsequente condenação em débito e em multa."
18.	A mencionada impugnação parcial dos malsinados dispêndios foi, nos termos do acórdão recorrido (peça 58) , no montante de:
	Data da ocorrência
	Valor original (em R$) 

	11/8/2008
	767.091,00

	15/12/2008
	  66.671,80

	19/3/2008
	  30.000,00

19.	Desses valores, em linha com a unidade instrutiva, acolho apenas alegações constantes da peça recursal relacionadas ao abatimento do valor de R$ 30.000,00 do débito imputado aos ora recorrentes, decorrente da compra de material esportivo comprovados pela NF 36, de 19/3/2008.
20.	De fato, uma vez que não houve questionamento sobre o fornecimento das mercadorias constantes do referido documento fiscal, emitido pela empresa IAN Sport Comércio de Material Esportivo Ltda., e que foi confirmada a execução física da ação de material esportivo (vide Parecer Técnico de Reavaliação do Cumprimento do Objeto 17/2014, peça 5, p. 35-47) , a irregularidade relacionada ao processo licitatório que resultou no fornecimento do mencionado material não é passível de imputação de débito.
21.	Em relação às outras duas parcelas do débito imputado solidariamente aos ora recorrentes - R$ 66.671,80, referente ao excesso de lanches pagos que ultrapassaram o limite mensal de R$ 120.000,00 previsto para essa despesa, e R$ 767.091,00, originado da falta de nexo de causalidade entre os recursos repassados e os recibos de pagamentos autônomos (RPAs) apresentados -, as alegações e elementos apresentados nesta fase recursal não são suficientes para comprovar a boa e regular aplicação dos recursos transferidos em relação a tais valores.
22.	Assim, rejeito as alegações apresentadas pelos recorrentes em relação a essas parcelas do débito, pois não afastaram as irregularidades apuradas nesta tomada de contas especial e que fundamentaram o julgamento irregular das contas, com condenação em débito solidário e aplicação de multa pelo acórdão atacado.
23.	Uma vez que está havendo o provimento parcial do presente recurso de reconsideração para reduzir o débito objeto do item 9.3 do acórdão recorrido, no valor de R$ 30.000,00, pertinente reduzir, proporcionalmente, o valor da multa aplicada (objeto do item 9.4 do acórdão recorrido) .
24.	Por fim, quanto à ocorrência da prescrição para o exercício das pretensões punitiva e de ressarcimento, tendo como base as análises elaboradas pela unidade técnica especializada e pelo Ministério Público junto ao TCU, as quais consideraram os novos parâmetros fixados pela Resolução-TCU 344/2022, verifico que esta não ocorreu.
25.	Portanto, demostrada a não ocorrência da prescrição no caso em análise, acompanho o encaminhamento proposto nos pareceres uniformes da unidade técnica e do MPTCU no sentido de conhecer do presente recurso de reconsideração e, no mérito, dar-lhe provimento parcial para reduzir o débito objeto do item 9.3 do Acórdão 5370/2020-TCU-Segunda Câmara, no valor de R$ 30.000,00, e reduzir, proporcionalmente, o valor da multa do art. 57 da Lei 8.443/1992, objeto do item 9.4 do referido acórdão, dando conhecimento desta decisão aos recorrentes, ao Ministério dos Esportes e à Procuradoria da República no Estado do Rio de Janeiro.
	Ante o exposto, VOTO por que o Tribunal aprove a minuta de acórdão que ora submeto à deliberação deste Colegiado.
TCU, Sala das Sessões, em 25 de abril de 2023.
Ministro JOÃO AUGUSTO RIBEIRO NARDES
Relator